【裁判字號】    95,上易,528
【裁判日期】    950829
【裁判案由】    確認所有權存在等
【裁判全文】
臺灣高等法院民事判決                 95年度上易字第528號
上  訴  人  乙○○
訴訟代理人  李沅樺  律師
上  訴  人  丙○○
被  上訴人  甲○○
            丁○○
共      同
訴訟代理人  謝清福  律師
上列當事人間確認所有權存在等事件，上訴人對於中華民國95年
4月27日臺灣板橋地方法院94年度訴字第555號第一審判決提起上
訴，本院於95年8月15日言詞辯論終結，判決如下：
    主      文
原判決除確定部分外廢棄。
上開廢棄部分，被上訴人在第一審之訴駁回。
第一審（除確定部分外）及第二審訴訟費用由被上訴人負擔。
    事實及理由
一、本件被上訴人於原審請求確認上訴人乙○○與丙○○間就坐
    落臺北縣樹林鎮○○○段195、195-1地號土地（下稱系爭土
    地）上門牌號碼台北縣樹林鎮○○路○段7巷26號鐵皮屋及其
    附屬建物（下稱系爭建物）之買賣關係不存在等，上訴人乙
    ○○以非基於其個人理由上訴，其上訴之效力自應及於同造
    之共同訴訟人丙○○，爰併列丙○○為上訴人。又上訴人丙
    ○○經合法通知，未於言詞辯論期日到場，核無民事訴訟法
    第386條各款所列情形，爰依被上訴人之聲請，准由其一造
    辯論而為判決，合先敘明。
二、被上訴人主張：系爭土地原為上訴人丙○○與訴外人郭明貴
    等8人所共有，上訴人丙○○於民國82年6月9日將系爭土地
    部分使用權讓渡與訴外人包正一，包正一乃委請訴外人傅炳
    深（即裕隆商行）建造系爭建物，嗣包正一於84年1月26日
    將系爭土地使用權讓渡與被上訴人，因上開建造工程尚未施
    工，遂轉由被上訴人委請傅炳深建造完成，並由被上訴人支
    付全部工程款。系爭建物因屬違章建物，無法辦理所有權登
    記，系爭建物既為被上訴人所共同出資建造，被上訴人即為
    系爭建物之原始建築人，原始取得系爭建物所有權。詎上訴
    人丙○○之債權人即上訴人乙○○於原法院84年度執字第81
    43號清償票款強制執行事件（下稱系爭強制執行事件），未
    查明上情即聲請查封系爭建物，並於執行程序中聲明承受系
    爭建物，由原法院於85年8月15日發給板院瑞民執木字第568
    85號權利移轉證書。系爭建物既應由被上訴人原始取得所有
    權，而非屬上訴人丙○○所有，則系爭強制執行事件所為上
    開拍賣自屬無效。又被上訴人雖於執行法院發給權利移轉證
    書前之85年2月12日將系爭土地及系爭建物使用權讓渡與訴
    外人周增沛，惟被上訴人對買受人應負權利瑕疵擔保責任，
    被上訴人仍得行使權利瑕疵排除侵害請求權，自有確認為系
    爭建物所有權人及系爭強制執行事件所為之拍賣應屬無效之
    法律上確認利益，爰求為(一)確認系爭執行事件就系爭建物所
    為之拍賣無效（即上訴人間就系爭建物之買賣關係不存在）
    。(二)確認被上訴人就系爭建物之所有權存在（被上訴人於原
    審另請求上訴人乙○○所持執行法院85年8月15日所核發之
    權利移轉證書應予撤銷，此部分請求業經原審判決駁回，其
    餘請求則經原審判決勝訴。被上訴人就其敗訴部分未聲明不
    服，已告確定，上訴人則就其敗訴部分不服提起上訴），並
    答辯聲明：上訴駁回。
三、上訴人乙○○則以：依系爭強制執行事件85年3月19日之執
    行調查筆錄記載：訴外人郭明貴及林木水稱伊等共同向訴外
    人鄧益豐購買系爭土地，嗣由上訴人丙○○在系爭土地上搭
    蓋鐵皮屋，足見系爭建物係上訴人丙○○所有，並非被上訴
    人所有，被上訴人既非系爭建物之所有權人，即無受確認判
    決之法律上利益，自不得提起本件訴訟。退步言之，縱認被
    上訴人有確認之法律上利益，惟系爭強制執行事件84年10月
    16日及同年11月1日調查筆錄均無系爭建物由被上訴人占有
    使用中或被上訴人主張伊等為系爭建物所有權人之記載，可
    見被上訴人在原法院93年度簡上字第64號確認所有權不存在
    事件中陳稱伊等不知系爭建物曾遭相關執行事件查封，查封
    時系爭建物尚在伊等占有中等語，顯與事實不符；且被上訴
    人在上開確認所有權不存在事件中係主張系爭建物為包正一
    委請傅炳深建造，嗣因包正一再將土地使用權讓渡與伊等，
    遂由伊等共同繼受系爭建物等語，可見系爭建物縱由被上訴
    人占有使用中，惟亦係由包正一所興建，被上訴人僅取得使
    用權，而非原始所有權人；另被上訴人主張系爭建物係由伊
    等共同支付工程款項，並非事實；況被上訴人已將系爭建物
    使用權讓渡與他人，被上訴人應無提起本件確認之訴之法律
    上利益等語，資為抗辯，並上訴聲明：(一)原判決不利於上訴
    人部分廢棄。(二)上開廢棄部分，被上訴人在第一審之訴駁回
    。上訴人丙○○於原審及本院均未到場，亦未提出書狀作何
    聲明或陳述。
四、被上訴人主張系爭土地原為上訴人丙○○與郭明貴等8人所
    共有，上訴人丙○○於82年6月9日將系爭土地部分使用權讓
    渡與包正一，包正一再於84年1月26日將系爭土地使用權讓
    渡與伊等；系爭建物屬違章建物，無法辦理所有權登記；上
    訴人乙○○聲請系爭強制執行事件查封系爭建物，並於執行
    程序中聲明承受系爭建物，由原法院於85年8月15日發給板
    院瑞民執木字第56885號權利移轉證書等情，為上訴人乙○
    ○所不爭執，並經調閱系爭強制執行事件卷宗查明屬實，自
    堪信為真實。
五、被上訴人另主張系爭建物原係由包正一委請傅炳深建造，嗣
    因包正一將系爭土地使用權讓渡與伊等，遂改由伊等委請傅
    炳深建造並支付工程款，伊等為系爭建物之原始所有權人，
    原始取得系爭建物所有權云云，則為上訴人乙○○所否認，
    並以前開情詞置辯，經查：
  (一)按准許拍賣抵押物之決定雖屬違法，亦不得由原法院任意撤
    銷，自應進行拍賣程序，惟此項決定之效力，祇在准許開始
    拍賣之程序，其當事人間實體上之法律關係，并不因此確定
    ，如聲請拍賣之人本無抵押權，則雖拍賣程序已終結後，所
    有權人亦得提起確認拍賣無效之訴，如拍賣程序尚未終結，
    并得於該訴訟終結前停止其程序（司法院院字第646號解釋
    參照）。又按第三人查封買賣標的物，如屬違章建築，且執
    行債務人非出賣人或出賣人之前手時，出賣人及其前手有排
    除之義務與權利，買受人亦得代位行使。蓋依民法第349條
    規定，出賣人之擔保責任，並不以被追奪之瑕疵存在於買賣
    標的物之本身者為限，亦不問出賣人有無過失，苟買賣契約
    成立後，第三人對於買受人主張權利，而非可歸責於買受人
    之事由所致者，除當事人間有特約或為買受人於買賣契約成
    立之當時所知悉者外出賣人均應負擔責任，故違章建築之出
    賣人於他人主張權利時，應依民法第349條之規定，對買受
    人負權利瑕疵擔保責任，以排除他人之侵害（最高法院48年
    台上字第209號判例、47年台上字第808號判例及司法院院字
    第578號解釋參照）。查系爭建物係違章建築，雖被上訴人
    已於執行法院於85年8月15日發給上訴人乙○○權利移轉證
    明書前之85年2月12日將系爭土地及系爭建物使用權以新台
    幣（下同）450萬元讓渡與周增沛永久使用，為兩造所不爭
    執，並有臺灣板橋地方法院檢察署檢察官95年度偵字第1187
    9號不起訴處分書可稽（本院卷52-54頁），惟因被上訴人主
    張伊等為系爭建物原始出資建築人，原始取得系爭建物所有
    權，執行法院誤以為系爭建物為債務人即上訴人丙○○所有
    ，伊等得行使排除侵害請求權等情，為上訴人乙○○所否認
    ，並辯稱系爭建物係上訴人丙○○或包正一所興建，並非由
    被上訴人所共同出資興建，被上訴人非系爭建物所有權人等
    語，則兩造間就系爭建物所有權究由何人原始取得既有爭執
    ，且攸關被上訴人得否行使排除侵害請求權，加以被上訴人
    對周增沛就系爭建物之買賣仍負有權利瑕疵擔保責任，是被
    上訴人提起本件確認之訴應有即受確認判決之法律上利益。
  (二)次查系爭土地原為鄧益豐、鄧益治之被繼承人所有，鄧益豐
    受鄧益治之授權，於繼承登記前即將系爭土地之使用權移轉
    與上訴人丙○○及郭明貴等8人，有雙方於82年5月3日簽訂
    之土地讓渡合約書及鄧益治出具之同意書可稽（原法院92年
    度板簡字第2738號卷9-14頁），該合約書第1條不動產標示
    約定：樹林鎮○○○段195、195-1地號全部使用權讓渡與乙
    方（指上訴人丙○○等8人）永久使用（位置即樹林鎮○○
    路○段7巷12號、14號、16號、18號、20號、22號、24號、26
    號房屋正後方）計275.88坪；且參以上訴人丙○○於該合約
    書立約人欄所記載之住址為樹林鎮○○路○段7巷26號即系爭
    建物之門牌號碼，可見系爭建物早已存在，而丙○○等8人
    即係因分別住於樹林鎮○○路○段7巷12號、14號、16號、18
    號、20號、22號、24號、26號房屋始共同買受上開房屋正後
    方系爭土地計275.88坪之使用權；再依郭明貴、林木水於系
    爭強制執行事件中陳稱：「（你們與債務人（指上訴人丙○
    ○）有何關係？）我們一起向鄧益豐買土地，買後丙○○在
    他其中之一蓋鐵皮屋，合買時均有言明範圍有多大，個人管
    理個人之範圍，丙○○只就他所買範圍蓋鐵皮屋，目前土地
    無法過戶」等語（系爭強制執行卷82頁）；及郭明貴在上開
    確認所有權不存在事件中證稱：「我建蓋房屋時間與丙○○
    建蓋時間約相同，我們是分開蓋的」、「房屋建造係丙○○
    分得部分與證人郭明貴最早建蓋」、「當初丙○○分得部分
    在建蓋的時候，證人傅炳深有來問我是否要建蓋，我聽其建
    議就建蓋房屋了」等語（上開2738號卷111-112頁），足見
    系爭建物縱非於上訴人丙○○買受系爭土地前即已存在（按
    已有該門牌號碼之編訂），亦係由上訴人丙○○所建蓋。嗣
    上訴人丙○○於82年6月9日將系爭土地部分（即如附圖所標
    示之地號195A及195-1全部）使用權讓渡與包正一永久使用
    （位置即樹林鎮○○路○段7巷26號房屋正後方計92.26坪）
    ，有上訴人丙○○與包正一簽訂之土地讓渡合約書可稽（上
    開2738號卷15頁）；包正一再於84年1月26日將系爭土地部
    分（即如圖A著色部分，面積195地號256㎡、195-1地號49㎡
    ）全部使用權讓渡與被上訴人永久使用，亦有包正一與被上
    訴人簽訂之土地讓渡合約書可稽（上開2738號卷17頁），堪
    認上訴人乙○○辯稱系爭建物係上訴人丙○○所興建等語，
    為可採信。
  (三)被上訴人雖主張系爭建物原係由包正一委請傅炳深建造，嗣
    因包正一將系爭土地使用權讓渡與伊等，遂改由伊等委請傅
    炳深建造並支付工程款，伊等為系爭建物之原始所有權人云
    云，並提出工程款收據為證（上開2738號卷18頁），惟為上
    訴人所否認。經查該工程款收據係記載「茲收到新台幣50萬
    元，右款係受託建造坐落樹林鎮○○○段195地號上『鐵架
    造平房』約70坪之全部工程款總價」，核與系爭建物為「二
    層樓之鐵皮屋」，及每層面積各為205.60平方公尺（相當於
    62.194坪-系爭強制執行事件卷31頁），合計約124.388坪不
    符；且依被上訴人於本件起訴狀記載包正一將系爭土地使用
    權讓渡與伊等時，系爭建物尚未實行，遂由伊等委請傅炳深
    建造完成，並支付全部工程款之情（原審重簡字370號卷6頁
    ），被上訴人當不可能於與包正一簽訂土地讓渡合約書之同
    一日即給付傅炳深工程款50萬元（按該工程款收據日期與土
    地讓渡合約書簽訂日期相同），是尚難憑該工程款收據遽為
    有利於被上訴人之認定。至證人包正一於上開確認所有權不
    存在事件中先係證述：「我約知道80幾年將1筆農地使用權
    賣給甲○○，地上有鐵皮屋尚在建蓋，我是委託裕隆商行興
    建，賣給甲○○時，我有告知該鐵皮屋的工程款要由甲○○
    支付，我記得甲○○是用支票給付該筆費用，就此我們雙方
    有簽訂買賣協議書。而甲○○與裕隆商行間針對鐵皮屋部分
    ，應該要有簽訂合約書」、「（那筆土地的所有權係何人所
    有？）我是從土地使用權人丙○○取得該使用權，而所有權
    人究係何人我不清楚，因為該筆土地曾經轉移好幾手。而該
    筆土地使用權我只賣給甲○○1人，無賣給其他人我不認識
    丁○○」等語，嗣則證稱：「（提示原審卷第15頁、第17頁
    土地讓渡書，證人有無意見？）上開讓渡書確實是我簽訂的
    ，看到該2紙讓渡書面我確定買方係上開上訴人（指被上訴
    人）2人，所以我確定我係賣使用權給該2人」等語（原法院
    93年度簡上字第64號卷60-61頁），核其證述前後不一；另
    證人傅炳深雖亦在上開事件中證稱：「（提示原法院卷第18
    頁，上開簽名是否你親自簽名？）是的，那是我親自簽名。
    我記得那房子是在佳園路的房子，那是包正一請我去蓋的。
    當時是在83年左右的時候，我建蓋房屋的土地究係為何人所
    有，我不清楚，那是因為包正一要求我去蓋，我就去蓋，我
    沒有深究。當時是包正一帶同我去看現場，並指示我蓋屋的
    範圍。建蓋系爭房屋我約花費2、30天左右，被上訴人以50
    萬元為代價，我負責工料並幫他建蓋完成。被上訴人可能以
    支票來給付該工程款。我只知道該票據是由被上訴人2人給
    我的，但是其票據屬於何人所有，我不清楚。對於系爭土地
    為何人所有，權利義務關係為何，我全不清楚」等語（原法
    院93年度簡上字第64號卷109頁），然核其證言與被上訴人
    於本件起訴狀所載包正一將系爭土地使用權讓渡與伊等時，
    系爭建物尚未實行之情並不相符，且被上訴人之上開主張亦
    與其等在上開確認所有權不存在事件起訴時主張：鄧益豐於
    82年5月3日將系爭土地全部使用權讓渡與上訴人丙○○等8
    人永久使用，嗣上訴人丙○○再將系爭土地部分使用權權讓
    渡與包正一永久使用...，由包正一委請傅炳深建造，嗣因
    包正一再將土地使用權讓渡與被上訴人永久使用後，遂由被
    上訴人共同繼受系爭建物之所有權，並支付系爭建物之工程
    款等情（原法院93年度簡上字第64號卷4-5頁）不相符，亦
    難憑上開二證人之證言逕認系爭建物為被上訴人所建造。
  (四)綜上，系爭建物縱非於上訴人丙○○買受系爭土地前即已存
    在，或係由上訴人丙○○所建造，亦係由包正一所建造，被
    上訴人並非系爭建物之原始建築人，即非原始所有權人，則
    被上訴人請求確認系爭建物為伊等所有，及系爭強制執行事
    件就系爭建物所為之拍賣為無效，均無理由。
六、綜上所述，被上訴人請求確認伊等就系爭建物之所有權存在
    ，及確認系爭強制執行事件就系爭建物所為之拍賣為無效（
    即上訴人間就系爭建物之買賣關係不存在）部分，均屬不應
    准許。原審就上開不應准許部分為上訴人敗訴之判決，自有
    未合。上訴論旨指摘原判決此部分為不當，求予廢棄改判，
    為有理由。
七、兩造其餘之攻擊或防禦方法及未經援用之證據，經本院斟酌
    後，認為均不足以影響本判決之結果，自無逐一詳予論駁之
    必要，併此敘明。
八、據上論結，本件上訴為有理由，依民事訴訟法第450條、第
    78條、第85條第1項前段、第463條、第385條第1項前段，判
    決如主文。
中    華    民    國    95    年    8     月    29    日
                    民事第十三庭
                        審判長法  官  陳昆煇
                              法  官  李錦美
                              法  官  陳駿璧
正本係照原本作成。
不得上訴。
中    華    民    國    95    年    8     月    30    日
                              書記官  黃  愛


司法院資訊處製作；財團法人民間司法改革基金會備份。
